臺灣高等法院臺南分院民事判決　九十三年度保險上易字第一號　　Ｋ
　　　上　訴　人　中國人壽保險股份有限公司
　　　法定代理人　甲　○　○
　　　訴訟代理人　蕭　敦　仁　律師
　　　複 代理 人　陳　培　芬　律師
　　　被 上訴 人　乙　○　○.
右當事人間請求給付保險金事件，上訴人對於中華民國九十二年十二月十六日臺灣雲
林地方法院第一審判決（九十二年度虎訴字第二號），提起上訴，本院於九十三年七
月二十七日言詞辯論終結，判決如左：
    主      文
上訴駁回。
第二審訴訟費用由上訴人負擔。
    事      實
甲、上訴人方面：
一、聲明：求為判決：（一）原判決廢棄。（二）右廢棄部份，被上訴人在第一審之
    訴駁回。（三）第一、二審訴訟費用，均由被上訴人負擔。
二、陳述：除與原判決記載事實相同者予以引用外，並補稱：
（一）依卷證資料，並無被上訴人在華濟醫院，自民國（下同）九十一年六月二十九
      日起，至翌（七）月九日止，自九十一年七月十三日起至翌（八）月五日止，
      及自九十二年四月十九日起至翌（二十）日止之住院病歷資料，雖據被上訴人
      提出診斷證明書，然該證明書記載是否屬實，非無疑義。
（二）按民事訴訟採不干涉主義，凡當事人所未聲明之利益，不得歸之於當事人，所
      未提出之事實及證據，亦不得斟酌之，此觀民事訴訟法第三百八十八條之規定
      自明，最高法院著有四十七年臺上字第四三０號判例足參。被上訴人於九十二
      年三月二十六日起訴請求新臺幣（下同）十萬元，及其他醫療保險契約項目之
      應給付保險金額，且自承九十一年五月前之保險金請求，上訴人業已給付，則
      被上訴人聲明請求者，乃自九十一年五月起至九十二年三月二十六日止之保險
      金給付，但原審卻在被上訴人未聲明請求之狀況下，自行向華濟醫院及慈愛綜
      合醫院，函調自九十二年三月二十七日起至同年七月間之病歷資料，並加以計
      算列表整理被上訴人所得請領之金額，並提示被上訴人依上述表列金額聲明請
      求，可訊問被上訴人以明，此已失民事訴訟採不干涉主義之意義，原審顯係就
      被上訴人所未聲明之利益，歸之於被上訴人，殊難認為適法。
三、證據：除引用原審之立證方法外，並聲請向華濟醫院函調被上訴人自九十一年六
    月二十九日至七月九日、自九十一年七月十三日至八月五日、及自九十二年四月
    十九日至二十日之住院病歷資料，暨向天主教若瑟醫院、華濟醫院雲林分院函調
    被上訴人之病歷資料。
乙、被上訴人方面：
一、聲明：求為判決：（一）上訴駁回。（二）第二審訴訟費用由上訴人負擔。
二、陳述：除與原判決記載事實相同者予以引用外，並補稱：
（一）被上訴人因上訴人違反誠信原則故意拖延，以致走上司法途徑。且上訴人從原
      審至鈞院皆以調查收集資料為由，擺明拖延時間嚴重影響被上訴人之權益。
（二）九十一年二月臺中公司謝經理約被上訴人到醫院查病歷，三月理賠科長鄭科長
      另帶人至家中查被上訴人之身體並繪圖到公司，九十一年五月理賠下來，九十
      一年六月至今上訴人即不理會被上訴人之申請。
（三）九十一年九月上訴人發文要被上訴人簽字，同意解約加理賠共二百多萬元，被
      上訴人不依。
（四）被上訴人患有惡性糖尿病，導致睪丸切除一邊、脊椎也開刀多次、眼睛雷射、
　　　傷口發炎腐爛及右小拇指切除，上訴人也查明屬實，被上訴人又多次請上訴人
　　　到院探視共十次之多，然上訴人不願再虧損，故意拖延理賠欲讓被上訴人知難
　　　而退。
（五）因上訴人故意看錯證明，將崙背華濟醫院誤為嘉義華濟醫院，病歷當然查不到
　　　。
（六）上訴人雖指原審私自替被上訴人結算賠償金額，認原審判決違法，但被上訴人
      不服，因被上訴人不熟法律條文。
（七）被上訴人出院後馬上再次辦理住院，係因健保局規定：同一家醫院，同樣病情
      ，以三十日為限，否則加收百分之十的醫藥費，故被上訴人因傷口潰爛關係，
      不得不改上別家醫院辦理住院，因無錢可付醫藥費，如今被上訴人向健保局申
      請需自負費用之高壓氧治療已經通過，現在高壓氧治療都可以由健保局給付。
（八）九十二年被上訴人脊髓動手術，九十三年在高速公路發生車禍，兩次住院期間
      ，曾多次打電話給上訴人，要求派人前來了解，對方不但不理會，還說「你不
      是很行嗎？等一年後法院判了再說」，此種保險公司，等於欺騙消費者，嚴重
      違反誠信原則。
三、證據：除引用原審之立證方法外，並補提出統計表、原審虎尾簡易庭函、呈報狀
    、要保書、外科手術類別及住院保險金日額倍數表為證。
丙、本院依上訴人之聲請向華濟醫院函調被上訴人自九十一年六月二十九日至七月九
    日、自九十一年七月十三日至八月五日、及自九十二年四月十九日至二十日之住
    院病歷資料，及向天主教若瑟醫院、華濟醫院雲林分院函調被上訴人之病歷資料
    。
    理      由
一、被上訴人起訴主張：被上訴人於八十六年六、七月間，經人招攬投保上訴人之四
    份人壽健康保險，分別為「前峰保本終身保險，號碼 Ｚ0000000000（乙式）」、
    「登峰終身保險，號碼 Ｚ0000000000（乙式）」、「前峰保本終身保險，號碼 Ｚ
    0000000000（甲式）」、「前峰保本終身保險 Ｚ0000000000（乙式）」。然被上
    訴人於四年前罹患惡性糖尿病，四年多來雖全力治療，仍進出醫院多次，無法工
    作，生活陷入絕境。上訴人固已給付九十一年四月以前之保險金，然自九十一年
    五月份以後之保險金均未給付。自九十一年五月以後，被上訴人陸續至嘉義華濟
    醫院、西螺慈愛醫院等處住院治療，被上訴人每次出院後皆即申請保險給付，然
    上訴人均置之不理，且經被上訴人多次聯繫，上訴人仍不加聞問，被上訴人連續
    再以六次存證信函催告，並向財政部保險司申訴，仍音訊全無。被上訴人為此依
    據保險契約之法律關係，求判命上訴人應給付被上訴人一百二十三萬一千八百元
　　，及自各次存證信函送達翌日起算週年利率百分之十利息等語（原審判命上訴人
　　應給付被上訴人一百零三萬六千八百元本息，漏未就被上訴人敗訴之十九萬五千
　　元本息在主文宣示，惟既僅上訴人就其敗訴部分提起上訴，是本院僅就上訴人提
　　起上訴部分審判）。
二、上訴人則以：被上訴人共向上訴人投保六份保險契約，惟其中「新松允終身還本
　　保險，號碼 Ｚ0000000000」屬於年金險，另一份「防癌家庭型保單，號碼 Ｚ0000
　　000000」未附加住院健康險。換言之，只有附表一之四項保單有附加住院健康保
　　險。被上訴人雖提出九十一年五月份因罹患糖尿病之診斷書，惟依該診斷書記載
　　，被上訴人係因「糖尿病併神經性膀胱炎、外耳炎、糖尿病併視網膜病變」赴診
　　，除接受左眼雷射治療應另外查證外，其餘疾病並無住院必要。且被上訴人投保
　　後數月即密集前往天主教若瑟醫院、華濟醫院、慈愛綜合醫院、及仁愛醫院治療
　　，平均每一、二個月即住院治療，迄今已請領三百二十萬八千六百七十八元保險
　　給付，大部分病情均無住院必要，足見本件乃係醫院為謀私利，慫恿被上訴人住
　　院，浮濫請領保險金。而被上訴人經過多次住院，病情應該已經有效控制，卻一
　　再以相關病症住院請領保險金，且被上訴人本身無業，益見被上訴人係圖謀詐領
　　保險金，放任病情發展，其行為已違反民法第一百四十八條之誠信原則等語，資
　　為辯解。
三、經查附表一所示系爭四份住院健康保險契約，仍屬保險有效期間，該表所列之歷
    次住院治療均係事實，且上訴人均尚未給付該表所列之保險金，及原審所為給付
    保險金之計算方式等情，既為兩造所不爭執，且有各該保險單、診斷證明書、病
    歷資料各影本多件在卷足稽，自堪信實。惟被上訴人主張系爭請求之保險給付，
    確屬必要之住院醫療行為，既為上訴人所堅詞否認，並以被上訴人之系爭住院醫
    療行為，係與醫院共謀私利，浮濫請領保險金，有違誠信原則等語置辯，致兩造
    互有爭議。是本件所應審究者，厥為被上訴人請求給付系爭保險金，是否違反誠
    信原則？及依保險契約上訴人應給付之保險金若干？暨利息起算日為何？等情而
    已。茲更詳細說明如下：
（一）上訴人雖辯稱被上訴人與醫院共謀私利，刻意讓病情惡化濫行住院，藉圖詐領
      保險金云云，然微論該抗辯僅係空言泛稱並未立證以實其說，且未針對附表一
      所列歷次診斷證明書之病情中，究竟何種病症係屬不必要住院之疾病，提出學
      理論據積極予以批駁證明，已難認屬有據。且被上訴人係罹患慢性糖尿病，既
      為上訴人所不爭執，則依一般醫藥雜誌或醫學網站均已普遍宣導，而為眾所週
      知之糖尿病併發四大主要後遺症：１大血管病變：腦、心臟及足部等部位的動
      脈硬化可造成腦中風、心肌梗塞及足部病變；足部的血液供應減少，造成間歇
      跛行、足部冰冷、感覺異常、足部易感染、傷口癒合慢。約有一半的截肢病人
      屬糖尿病病人。２眼睛的病變：糖尿病是造成成人失明的主因，常見的病變有
      白內障、視網膜病變、青光眼。３神經病變：包括自主神經或週邊神經的短期
      或長期受損。引起心悸、腹脹、便秘、腹瀉、失禁、小便困難、姿態性低血壓
      、性功能障礙、手腳發麻及刺痛、感覺遲鈍。４腎臟病變：引起水腫、蛋白尿
      、血壓上升等症狀，甚至腎衰竭引起尿毒症，而需要終生洗腎等症狀觀之。對
      照被上訴人所提出卷附之歷次診斷書，堪認被上訴人所患蜂窩性組織炎、膀胱
      病變、腎臟病等主要病症，顯屬於典型糖尿病之後遺症，並非被上訴人放縱糖
      尿病惡化而來。況消費者投保健康醫療險之目的，在於疾病時能獲得保障，雖
      被上訴人向上訴人投保六份保險契約，其中四份包含健康醫療險，不免是否有
      投保金額過多之疑慮；然上訴人係保險專業之經營者，既然同意承保，即表示
      已經評估風險、成本、利潤諸因素，且醫院之住院醫療行為，亦係醫師基於專
　　　業之判斷，上訴人既無證據憑認醫院係為謀私利，慫恿被上訴人住院醫療詐取
　　　保險金，則上訴人苟於被上訴人保險事故發生後，始質疑被上訴人為何投保四
　　　份醫療險，或為何住院醫療頻繁，或有無住院醫療之必要，而拒絕給付保險金
　　　，衡情論理當非應有之誠信原則，是被上訴人請求本件保險給付，其無違反誠
　　　信原則至明。
（二）次依被上訴人所提出而為上訴人所不爭執之「住院健康保險附約保單條款」定
      型化契約第六條規定，醫療保險金之給付，分為甲式與乙式，甲式係以所投保
      之「住院保險金日額」乘以被保險人實際住院日數，但每一保單年度最高以三
      百六十五日為限。乙式之給付項目分為六類：「住院保險金」、「出院在家療
      養保險金」、「加護病房保險金」、「外科手術保險金」、「出國住院保險金
      」、「救護車保險金」。其中「住院保險金」項目，係以保單之「住院保險金
      日額」乘以被保險人實際住院日數，一年以三百六十五日為限。「出院在家療
      養保險金」項目，係以保單之「住院保險金日額」之百分之五十，乘以被保險
      人實際住院日數，但每一保單年度以九十日為限。「加護病房保險金」項目，
      係在上述住院保險金以外，另依照保單之「住院保險金日額」乘以被保險人實
      際住在加護病房之日數計算。「外科手術保險金」項目，係以保單之「住院保
      險金日額」乘以「外科手術類別及住院保險金日額表」上所記載之倍數給付，
      但每一保單年度最高以給付一百五十倍為限。同一次住院期間接受二次以上手
      術時，各項手術保險金分別計算；但同一項手術中，同一手術位置接受二次以
      上手術時，其外科手術保險金給付一次為限。而被上訴人既已表示九十一年度
      之「出院在家療養保險金」暫不請求，另有爭執之附表一所列編號五之「外科
      手術保險金」部份，依據華濟醫院九十一年九月十七日診斷證明書，既記載被
      上訴人「於九十一年八月五日住院，於八月五日擴創術，於八月二十八日擴創
      及傷口修復，於九月十一日行旋轉瓣手術，於九月十七日出院」等語甚詳，顯
      見所施行手術時間不同，乃是同一次住院期間，陸續接受三次手術，依據前述
      契約第六條第二項第四款第二目「同一住院期間接受兩項（含）以上手術時，
      各項外科手術保險金分別計算」之規定，自應分別計算，並無重覆計算問題。
      又依卷證資料，雖無被上訴人在華濟醫院，自九十一年六月二十九日起，至翌
      （七）月九日止，自九十一年七月十三日起至翌（八）月五日止，及自九十二
      年四月十九日起至翌（二十）日止之住院病歷資料，惟既有各該診斷證明書在
      卷足資佐證，且上訴人復不爭執被上訴人歷次就醫之事實，自亦不影響各該日
      期保險金之計算。另因被上訴人於起訴時，除聲明上訴人應給付十萬元本息外
      ，尚表示及其他醫療保險契約項目之應給付金額（並註明其無法確實計算該金
      額，因為醫療保險項目中有手術比例等標準，非其所能全知，故請法院於開庭
      時，諭知上訴人具體計算）等語，則原審依被上訴人已請求之事項，本於職權
      要求上訴人配合查明估算被上訴人所得請求之保險金，並由被上訴人於最後言
      詞辯論時，擴張請求給付一百二十三萬一千八百元本息，核屬被上訴人擴張應
      受判決事項之聲明，且請求之基礎事實同一，依民事訴訟法第二百五十五條第
      一項第二、三款規定，自為法之所許。上訴人抗辯原審係在被上訴人未聲明請
      求之狀況下，自行向華濟醫院及慈愛綜合醫院，函調自九十二年三月二十七日
      起至同年七月間之病歷資料，並加以計算列表整理被上訴人所得請領之金額，
      並提示被上訴人依上該表列金額聲明請求，已失民事訴訟採不干涉主義之意義
      ，原審顯係就被上訴人所未聲明之利益，歸之於被上訴人，難認適法云云，即
      非的論。則就兩造不爭執之診斷證明書記載內容，與保險契約之約定項目，逐
      一核算如附表一所示，上訴人共計應給付被上訴人保險金一百零三萬六千八百
      元，亦足認定。
（三）又按「保險人應於要保人或被保險人交齊證明文件後，於約定期限內給付賠償
      金額。無約定期限者，應於接到通知後十五日內給付之。保險人因可歸責於自
      己之事由致未在前項規定期限內為給付者，應給付遲延利息年利一分。」保險
      法第三十四條既定有明文，則苟有遲延給付保險金之情事，依法自應以被上訴
      人提出保險請領後逾十五日，開始計算週年利率百分之十之遲延利息。本件因
      上訴人並未提出各次收受被上訴人請求給付保險金之時間紀錄，被上訴人亦未
      逐一留下各次申請給付之直接證據，僅提出歷次催告之存證信函為證，則衡情
      被上訴人既有催告之意思表示，勢必於該日以前已經提出請求，是綜合卷內各
      項證據，計算各期遲延利息之起算日詳如附表二所示，被上訴人請求自各該遲
      延利息起算日起至清償日止，按週年利率百分之十計算之遲延利息，核無不合
      ，亦應予准許。
四、綜上各情，被上訴人依據保險契約之法律關係，請求上訴人應給付被上訴人保險
    金一百零三萬六千八百元，及各自附表二所示利息起算日起至清償日止，按週年
　　利率百分之十計算之遲延利息，為有理由，應予准許。原審為此判命上訴人應給
　　付被上訴人保險金一百零三萬六千八百元，及各自附表二所示利息起算日起至清
　　償日止，按週年利率百分之十計算之遲延利息，經核認事用法並無不合。上訴人
　　上訴意旨，仍執前詞指摘原判決不當，求予廢棄，為無理由，應予駁回。
五、又本件事證已臻明確，兩造其餘主張陳述及攻擊防禦方法，於判決之結果均不生
    影響，爰不逐一論述，附此敘明。
六、據上論結，本件上訴為無理由，應依民事訴訟法第四百四十九條第一項、第七十
    八條，判決如主文。
中　　　華　　　民　　　國　　九十三　　年　　　八　　　月　　  十  　　日
~B1審判長法官　林　　永　　茂
~B3　　　法官　蘇　　重　　信
~B2　　　法官　黃　　三　　哲
右為正本係照原本作成。
不得上訴。
中　　　華　　　民　　　國　　九十三　　年　　　八　　　月　　  十  　　日
                                        法院書記官　謝　　素　　嬿
